【裁判字號】    95,抗,717
【裁判日期】    950801
【裁判案由】    返還提存物
【裁判全文】
臺灣高等法院民事裁定                   95年度抗字第717號
抗  告  人  乙○
            甲○○
相  對  人  風土建設股份有限公司
法定代理人  丁○○
相  對  人  丙○○
            戊○○
上列當事人間聲請發還擔保金事件，抗告人對於中華民國95年4
月28日臺灣新竹地方法院95年度聲字第225號裁定，提起抗告，
本院裁定如下：
    主  文
原裁定廢棄。
相對人風土建設股份有限公司於臺灣新竹地方法院84度存字第
219 號提存事件所提存之彰化銀行可轉讓定期存單陸張 (面額新
台幣伍佰萬元一張，號碼：CY28885，面額新台幣壹佰萬元四張
，號碼：CA91635、CA91636、CA91637、CA91638，面額新台幣伍
拾萬元一張，號碼：CB13421）及新台幣玖萬柒仟玖佰貳拾元，
准予發還。
聲請及抗告訴訟費用由相對人負擔。
    理  由
一、按返還擔保金，依民事訴訟法第106條準用第104條之規定，
    須符合：(一)應供擔保之原因消滅者；(二)供擔保人證明受
    擔保利益人同意返還者；(三)訴訟終結後供擔保人證明已定
    二十日以上之期間催告受擔保利益人行使權利而未行使，法
    院得裁定返還擔保金。次按，債務人怠於行使其權利時，債
    權人因保全債權，得以自己名義行使其權利，為民法第242
    條前段所明定。此項代位權行使之範圍，就同法第243 條但
    書規定旨趣推之，並不以保存行為為限，凡以權利之保存或
    實行為目的之一切審判上或審判外之行為，諸如假扣押、假
    處分、聲請強制執行、實行擔保權、催告、提起訴訟等，債
    權人皆得代位行使 (最高法院著有69年台抗字第240號判例
    意旨參照)。
二、抗告人於原法院聲請意旨略以：抗告人為相對人風土建設股
    份有限公司 (以下簡稱風土公司)之債權人，風土公司曾聲
    請原法院於84年2月23日以84年度裁全字第155號裁定對相對
    人丙○○、戊○○假處分（以下簡稱假處分裁定），風土公
    司乃依該裁定提供新台幣 (下同）9,597,920元為擔保金（
    以下簡稱系爭擔保金），並以原法院84年度存字第219提存
    事件提存在案；而該擔保金已經抗告人聲請原法院90年度執
    助武字第354號、92年度執禹字第11704號及新院雲94執武字
    第12545號執行事件扣押。嗣相對人丙○○、戊○○於93年3
    月12日聲請原法院以93年度聲字第128號裁定命風土公司限
    期起訴，惟相對人風土公司並未依限起訴，抗告人乙○乃代
    位風土公司聲請原法院於94年10月6日以94年度裁全聲字第
    161 號撤銷前揭假處分裁定（以下簡稱撤銷假處分裁定），
    並於94年11月1日聲請原法院撤銷假處分之執行後，抗告人
    並代位風土公司以臺北北門郵局第6247號存證信函催告相對
    人丙○○、戊○○就相對人風土公司所提供之系爭擔保金行
    使權利，惟相對人丙○○、戊○○屆期均未行使權利，為此
    聲請返還系爭擔保金予相對人風土公司後准由原法院民事執
    行處收取轉給付予債權人清償等語。
三、查，風土公司曾聲請原法院對相對人丙○○、戊○○假處分
    裁定，風土公司乃依該裁定提供系爭擔保金，並以原法院84
    年度存字第219提存事件提存在案；而該擔保金已經抗告人
    聲請原法院90年度執助武字第354號、92年度執禹字第11704
    號及新院雲94執武字第12545號執行扣押，嗣相對人丙○○
    、戊○○聲請原法院於93年3月12日以93年度聲字第128號裁
    定命風土公司限期起訴，惟相對人風土公司並未依限起訴，
    抗告人乙○乃代位風土公司聲請原法院於94年10月6日以94
    年度裁全聲字第161號撤銷假處分裁定，並於94年11月1日聲
    請原法院撤銷假處分之執行後，抗告人乃代位風土公司以台
    北北門郵局第6247號存證信函催告相對人丙○○、戊○○對
    於相對人風土公司所提供之系爭擔保金行使權利，惟相對人
    丙○○、戊○○屆期均未行使權利，業據提出臺灣台北地方
    法院（以下簡臺北地院）債權憑證、原法院提存所90年9月
    26 日新院錦存字第219號函、原法院提存所92年11月12日號
    函、原法院90年10月25日執行命令、原法院民事執行處94年
    12 月10日號函、原法院民事執行處92年11月8日號函、最高
    法院93年度台抗字第707號民事裁定、原法院94年度裁全聲
    字第161號民事裁定、原法院民事執行處95年1月4日囑託塗
    銷查封登記書、台北北門郵局第6247號存證信函各一件、土
    地登記第二類謄本四件及中華郵政掛號郵件收件回執二件為
    證，並有原法院民事紀錄科查詢表、臺灣臺中地方法院95年
    3 月20日中院慶文字第0950000368號函附卷可稽，且經本院
    依職權調閱84年度存字第219號提存卷、94年度裁全聲字第
    161號撤銷假處分卷、84年度裁全字第155號假處分卷查明屬
    實，則抗告人代位風土公司聲請發還系爭擔保金，揆諸首揭
    說明，核無不合，應予准許。又系爭擔保金已經原法院執行
    處扣押在案，則系爭擔保金准予發還風土公司後，原法院執
    行處自得依原扣押命令據以執行。因此，抗告人聲請系爭擔
    保金准由原法院民事執行處收取轉給付債權人清償云云，核
    無必要，併此敘明。原法院以抗告人未能釋明風土公司怠於
    行使權利，而否准抗告人代位風土公司聲請返還系爭擔保金
    。惟原法院命相對人風土公司限期起訴後，風土公司不僅未
    依限對相對人丙○○、戊○○提起本案訴訟，有臺北地院94
    年9月28日北院錦民科平字第0940006315號函、臺灣苗栗地
    方法院94年9月22日苗院霞民字第0940000927號函、原法院
    94年9月15日新院月94裁全聲武字第161號函附原法院94裁全
    聲字第161號卷可證，因此相對人乙○乃代位風土公司聲請
    撤銷假處分裁定，並代位風土公司撤銷假處分之執行，而該
    撤銷假處分裁定及囑託塗銷查封登記函均已送達風土公司，
    有該送達證書附卷可考（附84全字第155號卷、94裁全聲字
    第161卷)，風土公司均未提出異議。參酌系爭擔保金已全數
    為原法院執行處扣押在案，除非原法院執行處撤銷扣押命令
    ，風土公司核無領回系爭擔保金之機會，即風土公司既無返
    還系爭擔保金之誘因存在，則抗告人為執行系爭擔保金，自
    有代位風土公司行使前揭權利之必要。原法院以抗告人未釋
    明相對人風土公司怠於行使權利為由，並於理由一聲請意旨
    誤載抗告人聲請返還系爭擔保金，其中8,597,920元准由抗
    告人乙○收取，1,000,000元由抗告人甲○○收取（抗告人
    前曾以同一事由，聲請系爭擔保金准由抗告人分別收取，已
    經原法院以95年度聲字第103號以抗告人不得以系爭擔保金
    僅供清償一己之債權，逕將系爭擔保金歸於自己所有為由，
    裁定駁回確定在案，抗告人已無由再聲請返還系爭擔保金於
    己），尚有違誤，抗告意旨據以指摘原裁定不當，求予廢棄
    ，為有理由，應由本院將原裁定廢棄，另為裁定如主文第二
    項所示。
四、本件抗告為有理由，爰裁定如主文。
中    華    民    國    95    年    8    月    1    日
                  民事第十一庭審判長法  官  鄭雅萍
                                    法  官  林恩山
                                    法  官  蘇芹英
正本係照原本作成。
本裁定除以適用法規顯有錯誤為理由，並經本院許可外，不得再
抗告。如提起再抗告，應於收受後10日內委任律師為訴訟代理人
向本院提出再抗告狀。並繳納再抗告費新台幣１千元。
中    華    民    國    95    年    8     月    3     日
                                    書記官  林初枝


司法院資訊處製作；財團法人民間司法改革基金會備份。
